【裁判字號】    97,訴,1303
【裁判日期】    980619
【裁判案由】    拆屋還地
【裁判全文】
臺灣臺中地方法院民事判決              97年度訴字第1303號
原      告  台中市中區區公所
法定代理人  甲○○
訴訟代理人  張慶達  律師
複  代理人  丙○○
被告兼乙○○承受訴訟人
            丁○○
            辛○○○○○○○
            己○○○○○○
                    樓
            戊○○
兼  上四人
訴訟代理人  庚○○
被告兼乙○○承受訴訟人
            壬○○
                    樓
上列當事人間請求拆屋還地事件，經本院於民國98年5月26日言
詞辯論終結，判決如下：
    主      文
被告應將坐落台中市○區○○段五小段二九地號如附圖所示B部
分面積零點零零二九公頃建物拆除，並將土地返還原告。
被告應給付原告新台幣柒萬仟玖佰伍拾元，及自民國九十七年
九月二十六日起至交還土地之日為止，按月給付原告新台幣壹仟
零捌拾捌元。
原告其餘之訴駁回。
訴訟費用由被告負擔百分之九十五，餘由原告負擔。
本判決原告勝訴部分部分，於原告以新臺幣貳拾貳萬元為被告供
擔保後，得假執行。
原告其餘假執行之聲請駁回。
    事實及理由
壹、程序方面：
    查原告主張坐落台中市○區○○段五小段29地號（下稱系爭
    土地）為台中市政府所有，其為為管理機關，在其職掌業務
    範圍內，自有行使所有權人權利為請求之當事人能力，先此
    敘明。
貳、實體方面：
一、原告主張：系爭土地及其土地門牌號碼台中市○區○○路30
    0之4房屋原為台中市政府所有，而由原告機關管理，供被告
    之被繼承人林庭芳做為宿舍居住，其後林庭芳及乙○○夫妻
    在上述宿舍旁擅自增建房屋即如附圖所示B部分面積0.0029
    公頃部分之二層建物（下稱系爭建物）使用，茲因林庭芳於
    民國80年1月2日死亡，該部分建物之所有權自由其繼承人乙○○、丁○○、林澄枝、林汶貴、戊○○、庚○○及壬○○
    繼承，而乙○○又於97年10月13日死亡，其所有部分，由被
    告丁○○、林澄枝、林汶貴、戊○○、庚○○及壬○○所繼
    承，是系爭建物現為被告所有，並占有原告之土地，先前雙
    方雖曾和解方式協商將被告所提供配住之宿舍歸還台中市政
    府，惟被告卻以未得到台中市政府補償為由，拒絕拆系爭建
    物，並於87年7月21日將戶籍遷入門牌號碼台中市○區○○
    路300之4房屋址內，被告未經原告同意，即於台中市政府所
    有之系爭土地上興建房屋，無權占用系爭土地，故依據民法
    第767條之規定請求排除侵害，又被告無權占用土地，原告
    自得依據民法第184條、第179條之規定，請求被告賠償損害
    及返還所受相當於租金之不當得利，另因被告未於系爭房屋
    居住，故不符合申請補助情形，尚難給予補助等語。並聲明
    ：(一)被告應將坐落台中市○區○○路五小段29地號內如附
    圖所示B部分面積0.0029公頃之建物拆除，並將土地返還予
    原告；(二)被告應給付原告73,950元，及自本起訴狀繕本送
    達被告翌日起至交還土地之日為止，按月給付原告1,269元
    。( 三)願供擔保，請准宣告假執行。
二、被告抗辯：附圖所示A部分業已經與原告達成和解而自行搬
    離，但系爭房屋部分尚未搬走之原因，先前係經台中市市政
    府准予興建，為合法修建，並非違章建築，應非無權占有，
     被告未居住於該屋之原因，乃因原告實施斷電導致無法居
    住，原告若欲拆除房屋，應比照同樣合法修建之台中市○區
    ○○路300-11等三戶模式，給予被告適度補償等語。並聲明
    ：原告之訴及假執行之聲請均駁回。
參、本件經兩造整理並協議簡化爭點如下：
一、兩造不爭執事項：（本院採為判決之基礎）
  (一)系爭土地為台中市政府所有，而由原告機關管理。
  (二)依97年8月13日台中市中山地政事務所土地複丈成果圖，台
    中市○區○○段五小段第29地號土地面積總計 0.0767公頃
    (A+B部分)，而坐落其上二層建物使用面積為0.0029公頃(B
    部分)。
  (三)系爭土地及其上之房屋原供被告乙○○之夫林庭芳作為宿舍
    居住，系爭建物亦為被告乙○○與其夫林庭芳所搭建，嗣林
    庭芳於80年1月2日死亡後，由被告等及乙○○繼續占有使用
    中。
  (四)被告乙○○已於97年10月13日死亡，並由被告丁○○六人
    依法承受訴訟。
  (五)原告已就土地複丈成果圖A部分與被告庚○○於本院88年度
    重訴字第6號達成訴訟上之和解，目前已歸還完畢。
  (六)系爭土地96年1月公告土地現值為20,000元。
  (七)土地複丈成果圖所示Ａ部分房屋與系爭建物在使用上、構成
    上是分開獨立使用，中間是透過一條共同巷道來出入。
  (八)系爭建物並未於88年重訴第6號和解筆錄範圍內。
二、爭執之事項：
  (一)被告占用系爭土地是否有合法權源？
  (二)系爭建物是否為合法搭建？
  (三)被告是否得以原告未支付補償金為抗辯？
肆、得心證之理由：
一、查原告主張被告以其所有之系爭建物無權占用系爭土地，被
    告則以其有權占用置辯，並以台中市政府77年5月20日77府
    工土字第37471號函為其有權占用之依據。惟查，台中市政
    府上開函文主旨為：「檢送台中市○○路○段149巷打通工程
    拆除建物剩餘部份就地整修會勘紀錄 (如附件）請依結論事
    項處理」，而公文說明第五項結論記載：「拆除戶整修高度
    （實地丈量拆除面高度）... 成功路三００－四號整修簷高
    為四‧六０公尺。（林庭芳）... 」等語，依此公文文義解
    釋，台中市政府謹就同意台中市○○路○段149巷打通工程拆
    除建物剩餘部份就地整修，而關於成功路300-4號之宿舍部
    分則明白記載整修簷高度為4.6公尺，並未指出遭拆除房屋
    部份得就地整建或翻修，且明白指明就剩餘房屋部份進行整
    修屋簷高度4.6公尺。次查，參照如前述兩造所不爭執之系
    爭建物與土地複丈成果圖所示Ａ部分房屋在使用上、構成上
    是分開獨立使用，中間是透過一條共同巷道以供出入之事實
    ，足見系爭建物之整建，乃獨立剩餘房屋之外所另外興建，
    已明顯逾越上開公文所允許的範圍，尚難據此主張其係依上
    開公文所興建。被告雖以系爭土地若歸為道路用地而須拆除
    ，因土地上之房屋之狀況，若拆除一部份，即須全部拆除，
    僅能就地整建，故其整修結果即將全部份房屋打掉重建等語
    再為抗辯，並聲請傳訊證人癸○○到庭作證，惟查，證人癸○○僅證稱：系爭房屋拆除前為木造房屋，房屋構造為一樓
    半，因變成道路用地而遭拆除等語，並未提及系爭房屋可以
    就地整建之原因，此外，原告復未能舉證以實其說，其於此
    所辯，自難採信。
二、按所有人對於無權占有或侵奪其所有物者，得請求返還之；
    對於妨害其所有權者，得請求除去之，民法第767條定有明
    文。被告雖以其興建系爭房屋為經台中市政府同意，然查，
    台中市政府之公文僅同意就拆除部分進行整理，並非同意重
    新整建，且被告對系爭建物占有系爭土地既無法舉證證明有
    何正當權源，自屬無權占有。原告基於國有土地管理機關之
    地位，自得行使所有權人之權利，從而，其本於民法第767
    條之規定，請求被告拆除系爭房屋，並返還占用之系爭土地
    ，核無不合，應予准許，原判決如主文第1項所示。
三、又按無權占有他人土地，可獲得相當於租金之利益，為社會
    通常之觀念，此有最高法院61年度台上字第1695號判例可資
    參酌。被告無合法權源占用上開土地，則原告依侵權行為及
    不當得利之規定，請求被告按年給付相當於租金之利益，亦
    屬有據。復按城市地方房屋之租金，以不超過土地及其建築
    物申報總價年息百分之十為限，此於租用基地建築房屋準用
    之，土地法第105條、第97條第1項定有明文。本院審酌系爭
    土地附近繁榮程度及土地利用情形，認原告請求就系爭土地
    每月所受相當於租金之利益，以按申報地價年息百分之5為
    適當，則以此為計，原告請求起訴前5年，及起訴狀繕本送
    達被告翌日起至清償日，按申報地價年息百分之5之相當不
    當得利之租金，尚屬有據。又查，系爭土地於89年7月起之
    申報地價為15,800元/平方公尺、93年1月起之申報地價為
    10,500元/平方公尺、96年1月起之申報地價為9,000元/平方
    公尺，此有台中市中山地政事務所98年3月9日中山地所三字
    第0980003026號函在卷可參，是參酌本院原告起訴時間為97
    年4月23日，其起訴前五年之相當於租金之損害金應為78,54
    6元（即15800X29X252/365X5%+10500X29X3X5%+9000X29X477
    / 365X5%=78546）。其請求按月給付之相當租金之損害金應
    為1,088元（即9000X29X5%X1/12=1088，元以下4捨5入），
    是原告僅請求被告給付其中63,321元，自屬有據，而關於訴
    狀繕本送達被翌日起算之部分，原告請求自本起訴狀繕本送
    達被告翌日（即97年9月26日）起至交還土地之日為止，按
    月給付原告1,088元亦屬有據，應予准許；然逾此請求部分
    ，則屬無據，應予駁回。
四、本件關於原告其勝訴部分，原告陳明願供擔保聲請宣告假執
    行，經核並無不符，爰酌定相當擔保金額准許之。至於原告
    敗訴部分，其假執行之聲請，因失所依附，應予駁回。
五、末查，本件兩造爭執系爭建物是否為合法搭建乙節，因該部
    分既為被告無權占用原告管理之土地，不論有無依法建築，
    並不影響其應拆除房屋返還土地之法律效果，故無庸再為論
    述。況本件原告既依據民法第767條、第179條及第184條第1
    項之規定請求被告拆屋還地及給付相當租金之損害金，並非
    依據契約關係為請求，該等請求與原告是否給付補償金並無
    對價關係，原告訴請拆屋還地應不受此影響，亦不再為論述
    ，均附此敘明。
伍、訴訟費用負擔之依據：民事訴訟法第79條、第85條第1項前
    段。
中    華    民    國    98    年    6    月    19    日
                  民事第三庭    法  官  許石慶
正本係照原本作成。
如對本判決上訴，須於判決送達後20日內向本院提出上訴狀。
中    華    民    國    98    年    6    月    19    日
                                書記官


司法院資訊處製作；財團法人民間司法改革基金會備份。
